【裁判字號】    97,簡,531
【裁判日期】    980213
【裁判案由】    公保
【裁判全文】
臺北高等行政法院判決
                                       97年度簡字第531號
原      告  甲○○
被      告  臺灣銀行股份有限公司
代  表  人  乙○○（董事長）
訴訟代理人  丙○○
上列當事人間因公保事件，原告不服公務人員保障暨培訓委員會
中華民國97年6月24日97公審決字第0235號復審決定，提起行政
訴訟。本院判決如下：
    主  文
原告之訴駁回。
訴訟費用由原告負擔。
    事  實
一、事實概要：原告係桃園縣政府警察局平鎮分局（以下簡稱平
    鎮警分局）警員，為公教人員保險（以下簡稱公保）之被保
    險人，其以腰椎間盤突出手術後仍肌肉萎縮，功能障礙為由
    ，經由服務機關檢送公保現金給付請領書，併附行政院國軍
    退除役官兵輔導委員會嘉義榮民醫院（以下簡稱嘉義榮民醫
    院）於96年10月1日出具之公保殘廢證明書，於96年11月5日
    （被告所屬公教保險部收文日）向被告請領公保殘廢給付標
    準表（以下簡稱殘廢給付標準表）第55號及第69號部分殘廢
    給付，經被告於97年2月26日以銀公保乙字第09700067261號
    函否准所請。原告對殘廢給付標準表第55號殘廢給付之部分
    不服，提起復審，亦遭決定駁回，遂向本院提起行政訴訟。
二、兩造聲明：
  (一)原告聲明：
    1.復審決定及原處分均撤銷。
    2.訴訟費用由被告負擔。
  (二)被告聲明：
    1.駁回原告之訴。
    2.訴訟費用由原告負擔。
三、兩造主張：
  (一)原告起訴意旨略謂：
    本件原告因神經肌肉障礙，經治療至少1年，仍存留一肢以
    上不全麻痺且有礙工作之症狀，符合殘廢給付標準表部分殘
    廢第55號第1款給付規定。被告雖稱原告僅於負重物時無力
    ，肌肉萎縮不影響日常生活運作云云，然事實上原告不僅運
    動功能有障礙、神經肌肉麻痺，站、坐、睡、臥皆有不適（
    指神經肌肉障礙所產生之症狀），長期失眠，身體稍微碰觸
    彎曲或提拿輕物即有不適，嚴重影響日常生活運作，有礙工
    作，是被告否准原告所請殘廢給付標準表部分殘廢第55號第
    1款部分給付，顯有違誤，復審決定及原處分均應予撤銷。
  (二)被告答辯意旨略謂：
    1.按「被保險人發生傷害事故或罹患疾病，醫治終止後，身
      體仍遺留無法改善之障礙，符合殘廢標準，並經中央衛生
      主管機關評鑑合格地區醫院以上之醫院鑑定為永久殘廢者
      ，按其確定成殘當月之保險俸（薪）給數額，依下列規定
      予以殘廢給付：．．．。」、「承保機關對請領殘廢給付
      之案件，得加以調查、複驗、鑑定。」，分別為公教人員
      保險法（以下簡稱公保法）第13條第1項、第3項所規定。
      次按「承保機關辦理承保業務或審核各項保險給付，得向
      要保機關、相關醫事服務機構或其他機關，調查有關資料
      。」，復為公教人員保險法施行細則第62條所明定。又「
      神經肌肉障礙，經治療至少1年，仍存留下列情形之一者
      ：（1）一肢以上不全麻痺且有礙工作者。（2）有大小便
      其中之一永久性失禁者。」，殘廢給付標準表第55號殘廢
      標準定有明文。
    2.本件依嘉義榮民醫院於96年10月1日出具之公保殘廢證明
      書首頁記載原告腰椎椎間盤突出症術後，左大腿肌肉有萎
      縮、功能障礙，惟未記載原告腰椎活動範圍及關節功能喪
      失程度。被告為查證原告之殘情，函請嘉義榮民醫院查復
      略以，原告之神經肌肉障礙僅左下肢部分知覺麻痺，左大
      腿肌肉萎縮3公分，肌肉萎縮症狀不影響日常生活動作；
      腰椎活動範圍正常，功能喪失未達80%，關節機能正常。
      準此，本件原告之神經肌肉及腰椎機能之殘情，與殘廢給
      付標準表第55號殘廢標準之規定不符。是以，被告否准原
      告所請殘廢給付標準表部分殘廢第55號部分給付，於法並
      無違誤。
    3.茲原告訴稱其因神經肌肉障礙，經治療至少1年，仍存留
      一肢以上不全麻痺且有礙工作者，符合殘廢給付標準表部
      分殘廢第55號第1款給付規定等語。經查被告審理公保殘
      廢給付案件，均依上開公保法相關規定辦理，除審查殘廢
      證明書所載資料外，如有需要，得向出證醫院查詢並調取
      相關病歷，再委請諮詢專科醫師審定後辦理，俾求審慎，
      並非單憑殘廢證明書即據以辦理。本件被告為查證殘情，
      業已函請嘉義榮民醫院查復略以，原告之神經肌肉障礙僅
      「左下肢部分知覺麻痺」，不影響日常生活動作，並非原
      告所稱「一肢以上不全麻痺」且有礙工作。又殘情之認定
      涉及醫理專業，經徵詢諮詢專科醫師，其表示殘廢給付標
      準表第55號部分殘廢給付所稱「一肢以上不全麻痺且有礙
      工作者」係指運動功能有障礙，為肌力不足之麻痺，至「
      部分知覺有麻痺」係指感覺異常。準此，本件原告所稱其
      殘情符合殘廢給付標準表第55號之規定，洵屬個人見解，
      應不足為採。綜上所陳，原告之訴為無理由，應予駁回。
    理  由
一、按「被保險人在保險有效期間，發生殘廢．．．保險事故時
    ，予以現金給付；．．．。」、「被保險人發生傷害事故或
    罹患疾病，醫治終止後，身體仍遺留無法改善之障礙，符合
    殘廢標準，並經中央衛生主管機關評鑑合格地區醫院以上之
    醫院鑑定為永久殘廢者，按其確定成殘當月之保險俸（薪）
    給數額，依下列規定予以殘廢給付：．．．二、因疾病或意
    外傷害致成全殘廢者，給付30個月；半殘廢者，給付15個月
    ；部分殘廢者，給付6個月。前項所稱全殘廢、半殘廢、部
    分殘廢之標準，由主管機關定之。承保機關對請領殘廢給付
    之案件，得加以調查、複驗、鑑定。」，公保法第12條前段
    、第13條分別定有明文。次按「神經肌肉障礙，經治療至少
    1年，仍存留下列情形之一者：（1）一肢以上不全麻痺且有
    礙工作者。（2）有大小便其中之一永久性失禁者。」，復
    為公保殘廢給付標準表第55號所規定。
二、本件原告係平鎮警分局警員，為公保之被保險人，於96年11
    月5日（被告所屬公教保險部收文日），以腰椎間盤突出手
    術後仍肌肉萎縮，功能障礙為由，檢附經由服務機關檢送公
    保現金給付請領書，併附嘉義榮民醫院於96年10月1日所出
    具之公保殘廢證明書，向被告請領殘廢給付標準表第55號及
    第69號部分殘廢給付，經被告於97年2月26日以銀公保乙字
    第09700067261號函否准所請。原告對殘廢給付標準表第55
    號殘廢給付之部分不服，提起復審，亦遭決定駁回，遂向本
    院提起行政訴訟，並主張如事實欄所載。經查：
  (一)按行政程序法第36條及第41條第1項分別規定：「行政機關
    應依職權調查證據，不受當事人主張之拘束，對當事人有利
    及不利事項一律注意。」、「行政機關得選定適當之人為鑑
    定。」。又公保法第13條規定訂立之公保殘廢給付標準表之
    立法結構，係以「身體障害狀態」之程度為基準，用以區分
    殘廢之等級，是被告需基於法定職權加以認定被保險人症狀
    究係達於何種殘廢等級，並決定是否核發殘廢給付，甚為顯
    然；惟此種殘廢等級之認定，因涉及醫理專業領域，非醫理
    專業人員無力負荷，公保法第13條第3項因而規定承保機關
    對請領殘廢給付之案件，得加以調查、複驗、鑑定，故被告
    於審核保險給付案件時，為達「認定殘廢等級之目的」，除
    以被保險人或受益人檢附之資料、診斷書等書面資料予以審
    核外，如有必要，亦得另外徵詢專科醫師意見或實地派員訪
    查瞭解實情，以作為裁量之基礎，乃被告就殘廢等級之法定
    審核及認定職權，此觀公保法第13條第3項「承保機關對請
    領殘廢給付之案件，得加以調查、複驗、鑑定。」規定亦明
    。第以被告係公保之保險人，於當事人向其提出公保各項給
    付申請時，被告須開始行政程序，並有上揭依職權調查證據
    之義務，且於遇有醫理上之諸疑義時，得以具有專業知識之
    第三人即專科醫師，於行政程序中陳述關於特別法規或經驗
    定則之意見，而以其陳述，為證據之用。是被告於行政程序
    中將有待進一步調查之案件，請其特約專科醫師陳述醫學上
    之意見，以為證據，於法尚無不合，並非可單憑殘廢證明書
    為據，合先敘明。
  (二)又查醫院出具之診斷書所載之傷病名稱及狀況，原為出具醫
    師之個人判斷意見，被告就原告之疾病程度，原即得於職權
    範圍內依法認定事實，不受其他主觀判斷意見之拘束；且被
    保險人有無勞工保險條例所規定之保險事故或有無該當於保
    險給付要件之審查認定職權，涉及專業性、經驗性之判斷，
    基於法院審查能力有限，及司法、行政權分立之原則，法院
    原則上承認行政機關就此等事項之決定，有「判斷餘地」。
    但如行政機關之判斷有恣意濫用及其他違法情事，亦應承認
    法院得例外加以審查，其可資考量之情形包括：1、行政機
    關所為之判斷，是否出於錯誤之事實認定或錯誤之資訊。2
    、行政機關之判斷，是否有違一般公認之價值判斷標準。3
    、行政機關之判斷，是否違反法定之正當程序。4、作成判
    斷之行政機關，其組織是否合法且有判斷之權限。5、行政
    機關之判斷，是否出於與事物無關之考量，亦即違反不當連
    結之禁止。6、行政機關之判斷，是否違反相關法治國家應
    遵守之原理原則，如平等原則、公益原則等，仍應由法院審
    查（司法院大法官會議釋字第553號解釋理由書、釋字第319
    號翁岳生等3位大法官所提不同意見書參照暨學者通說見解
    ）。
  (三)本件原告主張其因神經肌肉障礙，經治療至少1年，仍存留
    一肢以上不全麻痺且有礙工作之症狀，符合殘廢給付標準表
    第55號第1款部分之規定云云，無非以嘉義榮民醫院於96年
    10月1日所出具之公保殘廢證明書為據，固非無憑。然查嘉
    義榮民醫院所出具之公保殘廢證明書首頁僅記載原告腰椎椎
    間盤突出症術後，左大腿肌肉有萎縮、功能障礙等字樣，惟
    並未記載原告腰椎活動範圍及關節功能喪失程度。經被告函
    請嘉義榮民醫院查明上開疑點，經該院以病歷摘要報告函復
    略以「一、（原告）腰椎第5節與薦椎第1節間椎間盤突出症
    手術後，仍有左下肢部分麻痺，左大腿肌肉萎縮3公分，腰
    椎活動範圍正常，僅負重物時無力，功能喪失未達80%，肌
    肉萎縮症狀開刀手術後經復健1年後持續存在，惟不影響日
    常生活動作，．．．．三、綜上所述，周先生（即原告）之
    神經肌肉障礙僅一肢之部分知覺有麻痺，腰椎機能活動未達
    嚴重喪失，關節機能正常．．．。」等語，有嘉義榮民醫院
    病歷摘要報告影本1份附於原處分卷可稽。嗣被告以殘情之
    認定涉及醫理專業，乃就嘉義榮民醫院病歷摘要報告所指之
    「神經肌肉障礙僅一肢之『部分知覺有麻痺』」與殘廢給付
    標準表第55號「『一肢以上不全麻痺』且有礙工作者」二者
    間之相異處徵詢特約專科醫師之專業意見，專科醫師醫理見
    解略以嘉義榮民醫院病歷摘要報告所指之『部分知覺有麻痺
    』係指感覺異常，而殘廢給付標準表第55號部分殘廢給付所
    稱『一肢以上不全麻痺』則係指運動功能有障礙，為肌力不
    足之麻痺，亦有審查意見影本在卷可資參照。故被告依被保
    險人即原告所提嘉義榮民醫院診斷證明書、公保殘廢證明書
    及嘉義榮民醫院病歷摘要報告等件，暨徵詢特約專科醫師之
    專業意見，經綜合審查後而為終局之核定，所為處分洵屬有
    據，尚無不洽。從而被告以原告之神經肌肉及腰椎機能之殘
    情，與殘廢給付標準表第55號殘廢標準之規定不符，而予以
    否准原告殘廢給付標準表部分殘廢第55號部分給付之申請，
    即非無憑，所為判斷，徵諸上開說明，並無違法情事，法院
    自應予以尊重，原告所稱委無足取。
  綜上所述，本件被告所為處分，揆諸首揭法條規定及上開說明
  ，並無違誤，復審決定予以維持，亦無不合，原告徒執前詞，
  訴請撤銷復審決定、原處分，為無理由，應予駁回。又本件係
  據以申請案件，原告雖未聲明請求被告應予作成其申請殘廢給
  付標準表第55號部分核准給付之核定，但究其提起本件訴訟意
  旨，自有請求被告應作成該處分之意，惟該課以義務訴訟部分
  ，因訴之駁回而失所附麗，亦應併予駁回，附此指明。末以兩
  造其餘之主張及陳述等，因與本件判決結果不生影響，爰不予
  一一指駁論究；另本件依卷內資料，事證已臻明確，故不經言
  詞辯論為之，均併此述明。
據上論結，本件原告之訴為無理由，依行政訴訟法第236條、第
195條第1項後段、第98條第1項前段，判決如主文。
中    華    民    國    98    年    2     月    13    日
                    臺北高等行政法院第六庭
                                   法   官  林  育  如
上為正本係照原本作成。
本件以訴訟事件所涉及之法律見解具有原則性者為限，始得於本
判決送達後20日內向本院提出上訴狀並表明上訴理由，如已於本
判決宣示後送達前提起上訴者，應於判決送達後20日內補具上訴
理由（均按他造人數附繕本），且經最高行政法院許可後方得上
訴。
中    華    民    國    98    年    2     月    13    日
                                    書記官  劉  育  伶


司法院資訊處製作；財團法人民間司法改革基金會備份。
